【裁判字號】    97,訴,631
【裁判日期】    980504
【裁判案由】    偽造文書等
【裁判全文】
臺灣宜蘭地方法院刑事判決               97年度訴字第631號
公  訴  人  臺灣宜蘭地方法院檢察署檢察官
被      告  戊○○○
選任辯護人  余鑑昌律師
上列被告因犯偽造文書等案件，經檢察官提起公訴（96年度偵緝
字第297號），本院判決如下：
    主  文
戊○○○連續犯行使偽造私文書罪，處有期徒刑壹年。
    犯 罪 事 實
一、戊○○○於民國90年12月間起，邀集乙○○、丙○○、甲○○、丁○○等人參加每會新臺幣（下同）1萬元之合會，含
    會首共計48會，由戊○○○自任會首，採內標制，會期為自
    91年1月15日起至94年11月15日止，於每月15日標會，標會
    地點在宜蘭縣頭城鎮○○路○段68巷35號，投標方式係由會
    員親自或委託他人在標單上填寫姓名及投標金額競標，由出
    價最高者得標。戊○○○於起會後，竟基於意圖為自己不法
    所有及行使偽造準私文書之概括犯意，連續於第7會即91年7
    月15日、第15會即92年3月15日，在上揭開標處所，未經會
    員丙○○、丁○○之同意或授權，先後冒用丙○○、丁○○
    之名義，分別在投標單上填寫其姓名及2,300元、2,400元之
    出標金額，而偽造署名及依民間合會習慣足以表示該標單所
    載會員願以標單上所載金額參與合會競標之準私文書，並持
    之提示於到場參與開標程序之會員而行使之，於得標後，使
    不知情之活會會員誤以為該次競標係上開被冒名者丙○○、
    丁○○得標而陷於錯誤，陸續遵期繳交會款予戊○○○，而
    詐得574,100元（第7會冒標：活會會員41名x會款7,700元=3
    15,700元；第15會冒標：活會會員34名x會款7,600元=258,4
    00元；合計574,100元），而足以生損害於活會會員及丙○○、丁○○。嗣因戊○○○於92年10月15日停標後，經互助
    會會員互核會單後，始悉上情。
二、案經乙○○訴由臺灣宜蘭地方法院檢察署檢察官偵查起訴。
    理  由
甲、有罪部分：
壹、證據能力部分：
    按被告以外之人於審判外之言詞或書面陳述，除法律有規定
    者外，不得作為證據，刑事訴訟法第159條第1項定有明文。
    查本件證人乙○○於警詢之供述，雖屬被告以外之人於審判
    外之陳述，惟被告及辯護人於本院調查證據時，已知有同法
    第159條第1項不得為證據之情形，而未於言詞辯論終結前聲
    明異議，依同法第159條之5第2項之規定，視為有同條第1項
    之同意，本院審酌上開證人之言詞陳述作成時之情況，認為
    適當，爰依同法第159條之5第1項之規定認有證據能力，合
    先敘明。
貳、實體部分：
一、訊據被告固不否認有於上開時、地，召集上開合會，且於92
    年10月15日停標等情，惟矢口否認有何公訴人所指冒標之行
    為，辯稱：會員丙○○的部分事前已經丙○○同意借標，會
    員丁○○的部分並未冒標云云。然查：
（一）上開事實，業據告訴人乙○○指述甚詳，並有互助會會單
      1紙在卷可稽，而被告雖於本院審理時否認有以丙○○之
      名義冒標云云，然被告前於偵查中即已自承其有擅自用丙○○的名義去標，標完後才跟她講等情在卷（見96年度偵
      緝字第297號卷第25頁筆錄），且證人丙○○雖於本院審
      理時證述其有事先同意被告借標，然依其於本院審理時證
      述稱：「我差不多跟18、9個會之後，被告向我借標的」
      等語（見本院卷第78頁筆錄），與互助會會單上所載，丙○○係在91年7月15日即第7會即標走一節，其借標之時間
      點與實際標走之時間點即有所不符，顯見證人丙○○得知
      被告要求借標一事，係在實際標走之後，實核與被告前於
      偵查中自承係先冒標才告知證人丙○○等情相符，故被告
      前於偵查中之自白顯與事實相符，其於本院審理時反辯稱
      已先獲得證人丙○○之同意借標云云，尚不足採信，被告
      確有以丙○○之名義冒標等情，實堪以認定。
（二）被告雖又否認其有冒用會員丁○○之名義標走合會金云云
      ，然依證人丁○○於本院審理時證稱：「我要標的時候才
      知道被冒標了，我要標的時候，有人跟我說我已經標走了
      ，是甲○○的媽媽跟我說我的會被標走了」等語明確（見
      本院卷第86-87頁筆錄），核與證人乙○○證述：「丁○○92年3月15日2400元得標是被告跟我或我太太說的我們
      才記載下來」等情相符（見本院卷第79-80頁筆錄），並
      有互助會會單附卷可參，自堪信證人乙○○所為之證述可
      採，況合會契約主要係以交付會款及標取合會金為主要內
      容，則各合會會員對於每次開標是何人得標？出標金額為
      何？均需有所掌握，使各合會會員得衡量自己標取合會金
      之金錢需求，以及若有標取合會金之金錢需求，則出標金
      額應為如何始屬對自己有利，且可使各會員自己紀錄於該
      合會已支付之款項數額，而達理財之目的。是會員於合會
      會單上關於開標資料之記載，即應會審慎以對，而不致於
      有故意為錯誤記載之可能，故會員所留存會單上記載開標
      資料，若無違背情理之處，即具有相當之證據價值，故依
      乙○○所留存會單之記載，參諸證人丁○○之證述，關於
      丁○○之部分已於92年3月15日以出標金額2,400元得標一
      節，應具有相當之可信度，故被告確有以丁○○之名義冒
      標等情，亦堪以認定。
（三）按互助會之死會會員本即有繳交會款之義務，故僅有活會
      會員所繳交之會款，始為被告冒標該次所詐得之款項（至
      於死會會員所繳交之當次會款，則應循民事途徑解決，不
      能認係被告詐欺所得）。又本件互助會係採內標制，故每
      個活會會員應繳之會款，應係以10,000元扣除該次標息計
      算。據此，被告第7會冒標，所詐得之金額應為315,700元
      【（會款10000元-標息2300元）×（47全部會數-6死會數
      ）＝315700】，被告第15會冒標，所詐得之金額應為【（
      會款10000元-標息2400元）×（47全部會數-13死會數）
      ＝258400】，合計詐得574,100元。綜上所述，本件事證
      明確，被告犯行應堪以認定，應依法論科。
二、按刑法於94年2月2日修正公布，並自95年7月1日施行，刑法
    施行法亦於95年6月14日增訂該法第1條之1規定，並自95 年
    7月1日施行。又修正施行之刑法第2條規定，乃係關於新舊
    法比較適用之準據法，其本身無關行為可罰性要件之變更，
    故上開法律修正施行後，如有涉及比較新舊法之問題，即應
    逕依修正後刑法第2條第1項規定，為「從舊從輕」之比較。
    本件有關新舊法之比較說明如下：
（一）刑法第339條第1項定有罰金刑。而該罰金刑之下限，依修
      正前刑法第33條第5款規定：「主刑之種類如左：五、罰
      金，一元以上。」換算成新台幣為3元，修正後刑法第33
      第5款規定為：「主刑之種類如下：五、罰金，新台幣一
      千元以上，以百元計算之。」是依修正後刑法第33 條第5
      款規定，就罰金刑之下限有所提高，是修正後之規定並未
      較有利於被告，應適用修正前之規定。
（二）刑法第56條連續犯之規定業經刪除，則被告之數犯罪行為
      ，應予分論併罰。此刪除雖非犯罪構成要件之變更，但顯
      已影響行為人刑罰之法律效果，自屬法律有變更，依新法
      第2條第1項規定，比較新、舊法結果，仍應適用較有利於
      被告之行為時法律即舊法論以連續犯。
（三）刑法第55條關於牽連犯之規定業經刪除，則被告所犯各罪
      ，應予分論併罰。比較新、舊法結果，適用被告行為時之
      法律即修正前刑法第55條牽連犯之規定，較有利於被告。
三、按在空白書面上記載姓名、別名與金額數字，雖未同時載明
    「標單」之字樣，然依我國民間合會特有之習慣，已足可認
    定其上之文字係表示出標人願以書面所載之出標金額參與競
    標之用意，為刑法第220條第1項之準文書。被告以被冒標會
    員丙○○、丁○○之名義在空白紙上偽填姓名及出標金額，
    再於開標時，將標單出示予競標時到場之合會會員而行使之
    ，足以生損害於被冒標會員日後參與競標之機會，且於開標
    後向活會會員詐稱係被冒標會員得標，使不知情之活會會員
    陷於錯誤，誤以為真，而分別交付會款予被告，是核被告所
    為，係犯刑法第216條、第210條、第220條第1項之行使偽造
    準私文書罪及同法第339條第1項詐欺取財罪。被告所為偽造
    署押之低度行為，為偽造私文書之高度行為所吸收，偽造私
    文書之低度行為，復為其行使之高度行為所吸收，均不另論
    罪。被告之詐欺取財犯行，係以1冒標行為使開標當時仍屬
    活會之數名會員陷於錯誤，而交付會款，屬1行為而對數人
    犯詐欺取財罪，為想像競合犯，應從詐欺取財罪之一罪處斷
    。被告先後多次為冒標行使偽造準私文書及詐欺之犯行，時
    間緊接，方法相同，觸犯構成要件相同之罪名，顯係基於概
    括之犯意為之，應依修正前刑法第56條連續犯之規定論以一
    罪，並依法加重其刑。被告所犯上開刑法第216條、第220條
    第1項、第210條之連續行使偽造準私文書罪及同法第339條
    第1項之連續詐欺取財罪，2罪間有方法結果之牽連關係，為
    牽連犯，應依修正前刑法第55條後段之規定，從一重之連續
    行使偽造準私文書罪處斷。爰審酌被告犯罪之動機、目的、
    手段、冒標次數、使活會會員及被冒標者受有財產上之損害
    ，且事後停標避走逃逸無蹤之犯後態度等一切情狀，量處如
    主文所示之刑。又查被告所犯上開犯行，雖均係在96年4月
    24 日前為之，然其於93年7月6日經通緝，而於96年10月10
    日始為警緝獲，依中華民國九十六年罪犯減刑條例第5條規
    定，自不得減刑，附此敘明。至被告冒用會員丙○○、丁○○所偽造之標單，已經丟棄滅失，是上開標單上偽造之署押
    ，已因標單之滅失而不存在，不另為沒收之諭知，亦附此敘
    明。
貳、無罪部分
一、公訴意旨另以：被告戊○○○意圖為自己不法之所有，於91
    年1月15日召集上開合會，冒用乙○○、甲○○之名義，偽
    造標單，持以競標而行使之。得標後即向活會會員佯稱係遭
    冒標者得標，使活會會員陷於錯誤而交付會款。因認被告涉
    犯刑法第216條、第220條、第210條、第339條第1項之罪嫌
    。
二、按犯罪事實應依證據認定之，無證據不得認定犯罪事實，刑
    事訴訟法第154條第2項定有明文。次按事實之認定應憑證據
    ，如未能發現相當證據，或證據不足以證明，自不能以推測
    或擬制之方法為裁判之基礎；又認定不利於被告之事實，須
    依積極證據，苟積極證據不足為不利於被告事實之認定時，
    即應為有利於被告之認定，更不必有何有利之證據（最高法
    院40年台上字第86號、30年上字第816號判例參照）。再所
    謂「積極證據足以為不利被告事實之認定」，係指據為訴訟
    上證明之全盤證據資料，在客觀上已達於通常一般人均不致
    於有所懷疑，而得確信被告確曾犯罪之程度，若未達此一程
    度，而有合理懷疑之存在時，即無從為有罪之確信，此觀同
    院76年度台上字第4986號判例意旨自明。
三、公訴人認被告涉上開犯嫌，無非以告訴人乙○○之指訴及所
    提出之會單為其論據。訊據被告則堅詞否認有冒用會員乙○○、甲○○之名義標取合會金等語。
四、經查：
（一）告訴人乙○○雖指述其恐遭被告冒標云云，然依其於本院
      審理時業已證稱其為活會等情在卷（見本院卷第83頁筆錄
      ），且依證人乙○○所提出之互助會會單上記載，亦未有
      何得標之記載，故就證人乙○○之部分，尚無其他積極證
      據足資認定被告有冒用證人乙○○之名義偽造標單標走合
      會金，進而詐欺其他活會會員款項等情甚明，故被告辯稱
      其並未以乙○○之名義冒標，尚屬可採。
（二）告訴人乙○○雖指稱被告以甲○○之名義冒標合會金而詐
      欺其他活會會員云云，然此僅有告訴人乙○○之指述，而
      互助會會單上固有甲○○得標之記載，然並不能依此即認
      甲○○得標之部分即為被告所冒標，且依現存之證據資料
      ，尚無從證明被告有冒用甲○○之名義標走合會金之事實
      ，故僅依互助會會單之記載，而無其他證據足以佐證，是
      即無從再據其他佐證推敲此部分證據之證明力，而難使本
      院獲得確信之心證認為被告有公訴人所指冒用會員甲○○
      之名義標取合會金之行為。
五、綜上所述，本院認依公訴人所舉證據，對被告就會員乙○○
    、甲○○之部分是否另涉犯行使偽造私文書及詐欺取財及罪
    之犯行，仍有合理之可疑，依「罪證有疑，利於被告」之證
    據法則，則不得遽為不利被告之認定。此外，復查無證據證
    明被告涉犯公訴人所指之上開犯行。然公訴人認上開部分與
    前揭已論罪科刑部分，均有連續犯之關係，屬裁判上一罪，
    爰均不另為無罪諭知，併此敘明。
據上論斷，應依刑事訴訟法第299條第1項前段，刑法第2條第1項
前段、第216條、第220條第1項、第210條、第339條第1項，修正
前刑法第55條後段、第56條，判決如主文。
本案經檢察官張立言到庭執行職務。
中    華    民    國    98    年     5    月     4    日
                  刑事第二庭審判長法  官  黃永勝
                                  法  官  謝佩玲
                                  法  官  鄭貽馨
以上正本證明與原本無異。
如不服本判決應於收受送達後十日內向本院提出上訴書狀，並應
敘述具體理由；其未敘述上述理由者，應於上訴期間屆滿後二十
日內向本院補提理由書(均須按他造當事人之人數附繕本)「切勿
逕送上級法院」。
                                  書記官  高雪琴
中    華    民    國    98    年    5     月    5     日
附錄本案論罪科刑法條全文：
中華民國刑法第216條
行使第 210 條至第 215 條之文書者，依偽造、變造文書或登載
不實事項或使登載不實事項之規定處斷。
中華民國刑法第211條
偽造、變造公文書，足以生損害於公眾或他人者，處 1 年以上 7
年以下有期徒刑。
中華民國刑法第339條第1項
意圖為自己或第三人不法之所有，以詐術使人將本人或第三人之
物交付者，處5年以下有期徒刑、拘役或科或併科1千元以下罰金
。


司法院資訊處製作；財團法人民間司法改革基金會備份。
